---
output: html_document
editor_options: 
  chunk_output_type: console
  markdown: 
    wrap: 72
---

# DISEÑOS ANIDADOS

En este laboratorio se presentan dos ejercicios con factores anidados.
Los dos ejercicios tienen una estructura similar. En el primer ejercicio
llamado *Escuelas*, el factor fijo instructor está anidado dentro del
factor fijo escuela, mientras que en el segundo llamado *Cemento*, el
factor aleatorio barrica está anidado dentro del factor aleatorio `lote`

Cuando los factores son fijos se puede usar la función `lm` con una
instrucción especial para indicar el anidamiento, y cuando los factores
son aleatorios se utiliza la función lmer de la librería lme4 (Bates et
al., 2015).

# Escuelas

Una compañía manufacturera tiene tres escuelas de mecánica regionales,
una en cada una de sus regiones de operación. Cada escuela tiene dos
instructores que dan cursos de tres semanas a 15 mecánicos
aproximadamente. La compañía está interesada en conocer el efecto de la
escuela (factor A) y el instructor (factor B) en el aprendizaje logrado.
Se hace un experimento en el que se forman grupos en cada región y se
asigna cada grupo a uno de los instructores. A cada instructor se le
asignan dos grupos. Para determinar el efecto de la escuela y el
instructor en el aprendizaje, se hace una prueba a los estudiantes y se
obtiene el puntaje promedio del grupo como variable respuesta.

# Ejercicios

1.  Lea los datos del archivo escuelas.Rdata. Defina escuela como factor. Ponga nombres a las escuelas: Región K (1), Región D (2) y Central (3). Observe que hay dos variables para referirse a los instructores: instructor tiene valores 1 y 2 para los instructores de todas las escuelas, mientras que instructor1 no repite el número del instructor en diferentes escuelas, por lo que los instructores van del 1 al 6. Redefina esas dos variables como factor.

```{r}
load('escuelas.Rdata')

head(base)

# puntaje, escuela, instructor, instructor1, replica

base$escuela <- factor(base$escuela)
levels(base$escuela) <- c('Región K (1)', 'región D (2)', 'Central (3)')

base$instructor <- factor(base$instructor);base$instructor1 <- factor(base$instructor1)
```
    
    
Haga una representación gráfica de los datos para ver el comportamiento de la respuesta según escuela e instructor. Use la función dotplot en la librería lattice de la siguiente forma: dotplot(puntaje ~ instructor | escuela). Hágalo usando tanto instructor como instructor1 y vea cuál de las dos formas es más conveniente.

```{r}
par(mfrow = c(2,2))
library(lattice)
dotplot(puntaje ~ instructor | escuela, data = base)
dotplot(puntaje ~ instructor1 | escuela, data = base)

par(mfrow = c(1,2))
```

+ Yo diría que con instructor1 es mejor porque la variabilidad inter-sujeto es parecida para cada región. Mientras que para el caso de instructor los puntajes para región 1 y región 2 son muy distintos.

¿Se puede esperar que exista interacción entre el instructor y la escuela?
Comente si se espera que haya un efecto del instructor  sobre el puntaje promedio dentro de cada escuela?

+ Para el caso de instructor esperaría que hubiera interacción entre el instructor y la escuela porque el puntaje varía mucho para cada los instructores. Consecuentemente, para instructor 1 esperaría que no hubiese interacción puesto que los puntajes son bastantes parecidos.

+ Diríamos que hay homocedasticidad

+ Podemos esperar un efecto del instructor sobre el puntaje promedio dentro de cada escuela.

+ Bonus point: No puede haber interacción puesto que es un modelo anidado.

Busque una forma de analizar gráficamente las diferencias entre escuelas. ¿Qué se puede concluir?

```{r}
#xyplot(puntaje ~ escuela, groups = instructor, type = c("p","a"), auto.key = list(columns = 2), ylab = "Puntaje", data = base)
```

+ Podríamos concluir que, las diferencias entre escuelas es bastante notorio para cada escuela, la línea por ejemplo para instructor 1 sube y luego baja y luego vuelve a subir. 

2. Efectos de instructor:
• Obtenga manualmente los efectos de instructor dentro de escuela.

```{r}
mu_ij <- tapply(base$puntaje,list(base$instructor, base$escuela), mean)
mu_i <- tapply(base$puntaje, base$escuela, mean)

beta_11 <- mu_ij[1,1] - mu_i[1]  
beta_21 <- mu_ij[2,1] - mu_i[1]
#--
beta_12 <- mu_ij[1,2] - mu_i[2]
beta_22 <- mu_ij[2,2] - mu_i[2]
# --
beta_13 <- mu_ij[1,3] - mu_i[3]
beta_23 <- mu_ij[2,3] - mu_i[3]

efectos = matrix(c(beta_11,beta_21,beta_12,beta_22,beta_13,beta_23), ncol = 2,byrow = TRUE, dimnames = list('escuela' = c('1','2','3'),'instructor' = c('1','2') ))
```


• Obtenga manualmente la suma de cuadrados de instructor dentro de escuela.

$$SCInst(Escuela) = r_3 \sum \sum ( \bar{y}_{ij} - \bar{y}_i)^2$$

```{r}
table(base$instructor, base$escuela)

scint = 2*sum(efectos^2)
```


• ¿Cuántos grados de libertad tiene el factor anidado instructor?

+ Si son 2 instructores en 3 escuelas, y dos replicas entonces tendríamos 1 para cada instructor, o sea 1 por cada escuela, lo que sería 3 grados de libertad.

• Calcule el cuadrado medio de instructor dentro de escuela y explique su significado.

```{r}
scint/3
```

Esta es una estimación de la variabilidad entre promedios obtenidos por los instructores de cada escuela.

3. Comparación de instructores.

• Establezca con palabras la hipótesis nula al comparar los instructores.

+ No existen diferencias entre los promedios de los instructores dentro de cada escuela.

+ Existe al menos una diferencia entre los promedios de los instructores dentro de cada escuela.

• Se puede usar el factor anidado con el formato en que aparece instructor, pero indicando la estructura
anidada dentro de la función lm de la siguiente forma: lm(puntaje~escuela+escuela/instructor).
De esta forma se indica que el factor instructor está anidado dentro del factor escuela. Use el modelo
de suma nula y llámelo mod5.

```{r}
# Cambie al modelo de suma nula usando la siguiente instrucción:
options(contrasts=c("contr.sum","contr.poly"))
# Para volver al modelo de tratamiento referencia se usa:
# options(contrasts=c("contr.treatment","contr.poly"))

mod5 <- lm(puntaje ~ escuela + escuela/instructor1, data = base)
```


• Obtenga el anova del modelo anidado y note que tiene una línea que parece una interacción que dice escuela:instructor, pero que en realidad debería leerse instructor(escuela), es decir, instructor dentro de escuela.

```{r}
anova(mod5)
```

- En al menos una escuela, hay diferencias entre los promedios de los instructores dentro de cada escuela.

• Observe el cuadrado medio de instructor y compárelo con el obtenido anteriormente. ¿Se rechaza la
hipótesis nula referente al instructor?

- Es el mismo cuadrado medio

• Obtenga los efectos de instructor.

```{r}
model.tables(aov(mod5))
```

- Obtenemos los mismos efectos de instructor

Comparaciones entre instructores:

• Obtenga los coeficientes del modelo.

```{r}
betas <- mod5$coefficients
```


• ¿A qué corresponden los últimos 3 coeficientes?

```{r}
betas
```

- Los últimos 3 coeficientes son para escuela 1, 2 y 3 los efectos para instructor 1. Recordemos que la restricción es el instructor 2.

• Haga las comparaciones que tengan *sentido* entre los instructores. No tiene sentido comparar todos los pares de instructores, puesto que no todos pertenecen a las mismas escuelas. Por ejemplo, no tiene sentido comparar un instructor de la Región D con un instructor de la Región K. Use la corrección de Bonferroni con un nivel de significancia de 0.10 y confianza de 90%.

$$\mu_{ij}=\mu + \alpha_i + \beta_{j(i)}$$


```{r}
# Recordemos que son diferencias marginales

c1 = c(2, 0, 0)
c2 = c(0, -2, 0)
c3 = c(0, 0, 2)

contr = cbind(c1, c2, c3)
L = t(contr) %*% mod5$coef[4:6]
ee = sqrt(diag(t(contr) %*% vcov(mod5)[4:6, 4:6] %*% contr))
t = L / ee
p = pt(t, 6, lower.tail = F)
row.names(p) = c("K1-K2", "D2-D1", "C1-C2")
round(p, 3)

qt = qt(0.9, 6)
LIM = L - qt * ee
row.names(LIM) = row.names(p)
round(LIM, 1)

# Son 1 comparaciones entre sí, pero solo tenemos una comparación, pero si hubiera 3 o más profesores entonces hay que hacer la correción de Bonferroni
```

+ En la región K, el puntaje promedio del instructor 1 es al menos 10.7 puntos mayor que el del instructor 2, en la región D el puntaje promedio del instructor 2 es al menos 7.7 puntos mayor que el del instructor 1, y en la región central el puntaje promedio del instructor 1 es al menos 11.2 puntos mayor que el del instructor 2. 

6. Haga las comparaciones entre las diferentes escuelas usando Tukey con 10% de significancia en pruebas
de una cola.

```{r}
tapply(base$puntaje, base$escuela, mean)

# Comparamos 1 contra 2, 1 contra 3 y 2 contra 3

region1 = c(1,0)
region2 = c(0,1)
region3 = c(-1,-1)

reg12 = region1 - region2
reg13 = region1 - region3
reg23 = region2 - region3

contri = cbind(reg12,reg13,reg23)

L = t(contri) %*% mod5$coefficients[2:3]

ee = sqrt(diag(t(contri) %*% vcov(mod5)[2:3, 2:3] %*% contri))

q = L / ee
ptukey(q * sqrt(2), 3, 6, lower.tail = F)

# Es Tuckey porque son 3 escuelas. También la raíz se hace la correción
```



• Obtenga cotas inferiores de 90% de confianza para la diferencia de medias entre los pares de escuelas en
que encontró diferencias.


```{r}
t=qt(1-0.10/2,6)
LIM = L[-3] - t * ee[-3]
names(LIM) = c("K-D", "K-Central")
round(LIM, 2)
```

+ Con 90% de confianza se puede esperar que el puntaje promedio de la región K  esté al menos 1.86 puntos sobre el de la región D, y al menos 5.11 puntos sobre el de la región central

7. ¿Cómo se alteran las conclusiones si se considera que hay muchos instructores en cada región y en el experimento los que participaron fueron una muestra?

+ Habría que considerar la escuela y el instructor como aleatorios.

# Cemento

El cemento es el material más activo de la mezcla de concreto, por tanto sus características y sobre todo su contenido (proporción) dentro de la mezcla tienen una gran influencia en la resistencia del concreto a
cualquier edad. La resistencia a la compresión simple es la característica mecánica principal del concreto. Se define como la capacidad para soportar una carga por unidad de área, y se expresa en términos de esfuerzo,
generalmente en $kg/cm^2$

Un experimento trata de analizar la calidad en la producción de cemento, el cual se produce por lotes y se empaca en sacos. Se sospecha que hay variabilidad entre los lotes en que se ha producido el cemento, así
como puede haberla entre los sacos provenientes de cada lote. Rutinariamente se seleccionan aleatoriamente 3 sacos de cada lote para tenerlas como referencia. Se escogen aleatoriamente 10 lotes y se hacen 2 pruebas analíticas de resistencia de cada una de los 30 sacos resultantes.

1. Justifique si los factores están cruzados o anidados. 

+ Todos son aleatorios, pero si por ejemplo solo saco 1 entonces deja de ser aleatorio

+ También son anidados porque los niveles del factor son diferentes para cada lote. 

2. Cuando los factores están anidados se debe tener cuidado con la definición del factor anidado,ya que no pueden repetirse los niveles de este factor en los diferentes niveles del factor externo. Abra el arcivo `cemento.RData`, observe que los sacos tienen los mismo nombres en todos los lotes. Para comprender los datos haga una tabla cruzada de las variables lote y saco. 

```{r}
load('cemento.Rdata')
```

+ Puede cruzar las dos variables y hacer una nueva variable llamada `saco1` usando la combinación de ambas variables `base$lote:base$saco` 

```{r}
head(base)

base$saco1 <- base$lote:base$saco

table(base$saco, base$lote); table(base$saco1)
```

3. haga un gráfico para ver el comportamiento de la respuesta en los sacos de cada lote

```{r}
library(lattice)

dotplot(resist ~ saco|lote, data = base)
```

4. Analice las fuentes de variabiliadad que pueden estar incidiendo en la resistencia del cemento. Haga el análisis de diversas formas. ¿Son consistentes los resultados obtenidos con los diferentes enfoques?

```{r}
qplot(lote,resist,geom='boxplot', ylab = 'resistencia')
```

$$y_{ij}= \beta_0 + \tau_i + \delta_j(i) + \epsilon_{ijk}$$

Analice las fuentes variablidad

```{r}
library(lme4)

mod0 = lmer(resist ~ 1 + (1|saco1) + (1|lote), data = base)

summary(mod0)

# Como es anidado esa variable tiene que ir anidado

 # los puntos están muy pegados, mientras que en algunos sacos vimos mucha varianza

# Sacar la varianza de lote a lote
var(tapply(base$resist, base$lote, mean) - mean(base$resist))

```

```{r}
mod = lmer(resist ~ 1 + (1|saco), data = base)

summary(mod)
```

```{r}
meds = tapply(base$resist, base$saco1, mean)

lote1 = rep(1:10, each = 3)

tapply(meds, lote1, var)

var(meds)
```

```{r}
1 -pf(27.545,17.545,9,20)
```









